【裁判字號】    90,上易,1621
【裁判日期】    901009
【裁判案由】    偽造文書
【裁判全文】
臺灣高等法院高雄分院刑事判決                    九十年度上易字第一六二一號
    上  訴  人
    即  被  告  丁○○
                乙○○
                丙○○
右上訴人因偽造文書案件，不服臺灣屏東地方法院八十九年度易字第八四八號中華民
國九十年七月十七日第一審判決（起訴案號：臺灣屏東地方法院檢察署八十九年度偵
字第四三九號），提起上訴，本院判決如左：
      主  文
原判決撤銷。
丁○○共同明知為不實之事項，而使公務員登載於職務上所掌之公文書，足以生損害
於公眾及他人，處有期徒刑柒月。
乙○○、丙○○共同明知為不實之事項，而使公務員登載於職務上所掌之公文書，足
以生損害於公眾及他人，各處有期徒刑參月，如易科罰金，以參佰元折算壹日，均緩
刑參年。
      事  實
一、丁○○係丙○○之女婿，而乙○○係丙○○之兒子。緣丁○○與案外人黃道榮於
    民國八十二年四月二十四日，連帶向屏東市第二信用合作社（下稱屏東二信）借
    款新台幣（下同）一千五百萬元，並以黃道榮所有坐落屏東縣新園鄉○○○段二
    一二之五八號，面積○點○三六六公頃土地設定最高限額一千八百萬元之抵押權
    。嗣黃道榮於八十四年十月二十一日，將上開土地出售予甲○○（起訴書及原判
    決誤繕為吳美蓮），並約定上開土地上之抵押權須於八十五年二月六日以前塗銷
    登記。詎黃道榮於甲○○交付價金後，並未依約塗銷抵押權，且未繳交上開屏東
    二信之借款利息，致甲○○所買受之上開土地（另登記於吳美蓮之子張憲良名下
    ），有遭受拍賣之危險。丁○○於八十六年六月二十五日得知上情後，明知其與
    乙○○、丙○○間並無債權債務關係，為免日後遭吳美蓮求償，丁○○竟與乙○○、丙○○共同基於使公務員登載不實之犯意聯絡，先行書立不實之抵押權設定
    契約，由丁○○將其所有坐落屏東市○○段四一七之五號及同段四五○號土地及
    此二筆土地上之建物，門牌號碼為屏東市○○街二十八號之四層樓房，共同為權
    利標的，設定四百萬元之抵押權予乙○○；另將其所有坐落屏東縣萬丹鄉○○段
    四四九號土地，設定二百萬元之抵押權予丙○○，並委託不知情之代書戴進文代
    為辦理，於同年月二十五日十時三十八分同時向屏東縣屏東地政事務所申請登記
    ，而使屏東縣屏東地政事務所之承辦公務員陷於錯誤，將上開虛偽債權之抵押權
    ，分別登載於職務上所掌之公文書即上開土地及建物之土地登記簿及建築改良物
    登記簿，均足生損害於地政機關不動產登記之正確性及債權人甲○○。
二、案經吳美蓮訴請台灣屏東地方法院檢察署檢察官偵查起訴。
    理  由
一、右揭事實，業據被告丁○○、乙○○、丙○○於本院審理中坦承不諱，核與告訴
    人甲○○指訴情節相符，並有建築改良物登記簿謄本一份、土地登記謄本三份及
    屏東地政事務所函覆之上開不動產登記申請書及相關資料附卷可資佐證。事證明
    確，被告丁○○、乙○○、丙○○之上開犯行，均堪認定。
二、核被告丁○○、乙○○、丙○○明知之間並無債權債務關係，竟持虛偽不實之抵
    押權設定契約，向地政機關辦理抵押權之設定登記，使地政機關承辦人員將此不
    實事項，登載於上開土地及建物之土地登記簿及建築改良物登記簿之行為，係犯
    刑法第二百十四條之使公務員登載不實事項於公文書罪。被告丁○○與被告乙○○、丙○○就上開犯行，有犯意聯絡及行為分擔，應論以共同正犯。又被告三人
    利用不知情之代書戴文進向地政機關辦理抵押權設定登記，為間接正犯。被告丁○○同時同地一申請登記行為，致生數使公務員登載於職務上所掌公文書之結果
    ，為想像競合犯，應依刑法第五十五條之規定論以一罪。
三、原審認被告丁○○、乙○○、丙○○罪證明確，予以論罪科刑，固非無見。惟(1)
    本件被告丁○○同時同地一申請登記行為，致生數使公務員登載於職務上所掌公
    文書之結果，為想像競合犯，應依刑法第五十五條之規定論以一罪，原審未予論
    及，容有未洽；(2)本件被告丁○○、乙○○、丙○○，係使屏東縣屏東地政事務
    所之承辦公務員將上開虛偽債權之抵押權，分別登載於職務上所掌之公文書即上
    開土地及建物之土地登記簿及建築改良物登記簿上，惟原審認係登載於上開土地
    及建物之登記「謄本」，亦有未洽。(3)刑法第二百十四條之使公務員登載不實事
    項於公文書罪，其法定本刑為三年以下有期徒刑、拘役或五百元以下罰金，原審
    認本件被告所犯最重本刑為五年以下有期徒刑之罪，已有不符，而易科罰金之折
    算標準，刑法第四十一條業已修正公布，比較新舊法之結果以修正前刑法第四十
    一條之規定，對被告較為有利（詳如後述），原審以被告乙○○、丙○○易科罰
    金適用修正後之規定，亦有未洽。被告丁○○、乙○○、丙○○上訴意旨，雖未
    指摘及此，惟原判決既有可議，自應由本院予以撤銷改判。爰審酌被告丁○○為
    避免債權人就其所有之土地求償，竟與被告乙○○、丙○○共謀設定虛偽之抵押
    權，並將其所有之不動產設定抵押權，妨害債權人之請求，惟本件告訴人對被告
    丁○○之債權，係根源告訴人與案外人黃道榮就黃道榮所有之上開土地因買賣糾
    紛而來，且被告三人素行尚佳，於本院審理中業已坦承犯行，被告丁○○所有之
    屏東縣萬丹鄉○○段四四九之三、之五、之七號土地，已經法院強制執行，告訴
    人甲○○受償部分金額，有分配表影本一紙在卷足憑，惟以被告丁○○所應給付
    之數額計約壹仟壹佰餘萬元，所虛偽設定之抵押權計六百萬元，金額非小，及被
  告等犯罪之動機、目的、手段，犯罪時所受之刺激及其品性、生活狀況、戊識程
    度、犯罪所生之損害，及犯罪後態度等一情狀，分別量處如主文第二項所示之刑
    ，就被告乙○○、丙○○部分並諭知易科罰金之折算標準。又被告乙○○、丙○○犯罪後，刑法第四十一條第一項，已於九十年一月十日修正公布，並於同月十
    二日生效施行，其修正後規定為「犯最重本刑為五年以下有期徒刑之罪，而受六
    月以下有期徒刑或拘役之宣告，因身體、教育、職業或家庭之關係或其他正當事
    由，執行顯有困難者，得以一元以上三元以下折算一日，易科罰金。但確因不執
    行所宣告之刑，難收矯正之效，或難以維持法秩序者，不在此限。」而舊法僅規
    定為「犯最重本刑為三年以下有期徒刑之罪，而受六月以下有期徒刑或拘役之宣
    告，因身體、教育、職業或家庭之關係，執行顯有困難者，得以一元以上三元以
    下折算一日，易科罰金。」比較新舊法之結果，修正後之現行刑法第四十一條第
    一項後段附加規定「但確因不執行所宣告之刑，難收矯正之效，或難以維持法秩
    序者不在此限」部分，對被告乙○○、丙○○較為不利，依刑法第二條第一項但
    書之規定，自應適用修正前刑法第四十一條之規定，附此敘明。末查被告乙○○
    、丙○○前未曾受有期徒刑以上刑之宣告，此有台灣高等法院被告全國前案紀錄
    表，因與被告丁○○有姻親之故，一時失慮，偶罹刑典，事後已坦承犯行，經此
    刑之宣告後，應知警惕而無再犯之虞，本院因認被告乙○○、丙○○部分以暫不
    執行其刑為適當，併予以宣告緩刑，用啟自新。
據上論結，應依刑事訴訟法第三百六十九條第一項前段、第三百六十四條、第二百九
十九條第一項前段、刑法第二條第一項但書、第二十八條、第二百十四條、第五十五
條、修正前刑法第四十一條，罰金罰鍰提高標準條例第一條前段、第二條，判決如主
文。
本案經檢察官林應華到庭執行職務。
中    華    民    國      九十      年       十       月     九     日
                              臺灣高等法院高雄分院刑事第三庭
                                  審判長法官  謝宏宗
                                        法官  莊崑山
                                        法官  陳中和
右正本證明與原本無異。
不得上訴。
                                      書記官  梁美姿
中    華    民    國      九十      年       十       月    十二    日
附錄：本判決論罪科刑法條：
刑法第二百一十四條：
明知為不實之事項，而使公務員登載於職務上所掌之公文書，足以生損害於公眾或他
人者，處三年以下有期徒刑、拘役或五百元以下罰金。
                                                                   Ｊ


司法院資訊處製作；財團法人民間司法改革基金會備份。
